臺灣士林地方法院民事判決
原　　　告　台新國際商業銀行股份有限公司
法定代理人　蔡榮棟
訴訟代理人　李俊龍
被　　　告　李尚穎
　　　　　　吳淑櫻
上　1　 人
訴訟代理人　胡盈州律師
　　　　　　陳麗芬律師
上列當事人間請求聲請宣告夫妻分別財產制事件，本院於中華民
國100年5 月5 日言詞辯論終結，判決如下：
    主  文
被告李尚穎與被告吳淑櫻間之夫妻財產制應改用分別財產制。
訴訟費用由被告負擔。
    事實及理由
一、程序部分：
    (一)本件原告起訴時法定代理人原為吳清文，嗣於民國100 年
      1 月3 日變更為蔡榮棟，並由新法定代理人蔡榮棟具狀聲
      明承受訴訟，已據其提出經濟部商業司公司變更登記表1
      件為證，經核於法相合，應予准許。
    (二)被告李尚穎經合法通知，未於言詞辯論期日到場，核無民
      事訴訟法第386 條所列各款情形，爰依原告之聲請，由其
      一造辯論而為判決。
二、本件原告起訴主張：被告二人於71年3 月29日結婚，現婚姻
    關係存續中，且婚後並未向法院辦理夫妻分別財產制契約登
    記。而被告李尚穎於87年4 月21日向原告借款新臺幣（下同
    ）820 萬元，惟至今仍未清償，經原告對被告李尚穎聲請強
    制執行後，計尚欠原告本金4,285,602 元，及自91年8 月1
    日起至清償日止，按年息8.5%計算之利息。嗣原告對被告李
    尚穎提起強制執行事件，因被告李尚穎現無財產可供執行而
    無效果，業經臺灣高雄地方法院民事執行處以99年5 月31日
    雄院高99司執強字第52827 號函通知在案。又原告向國稅局
    查詢被告李尚穎之財產及98年度所得資料，被告李尚穎名下
    已無財產可供扣押執行，致原告之債權無法獲得清償，為此
    爰依民法第1011條之規定，請准宣告被告間之夫妻財產制改
    為分別財產制等語，並聲明：(1)被告李尚穎與被告吳淑櫻間
    之夫妻財產制應改用分別財產制；(2)訴訟費用由被告負擔。
三、被告李尚穎未於言詞辯論期日到庭，惟據其先前提出書狀答
    辯則以：伊雖不爭執為原告之債務人，惟被告李尚穎多年來
    均無業，雖曾暫以開計程車為業，但因罹患中風已無工作能
    力，生活困苦，且無任何財產。而被告吳淑櫻則以修改衣服
    為業，收入尚可維持家計，縱其有任何財產均屬被告吳淑櫻
    所有，與被告李尚穎無關。又民法第1011條之規定可知，法
    院因債權人之聲請「得」宣告改用分別財產制，並非強行規
    定，被告李尚穎現無財產、亦無工作，縱辦理分別財產制，
    亦毫無意義等語，資為抗辯， 並聲明：原告之訴駁回；(2)訴
    訟費用由原告負擔。
四、被告吳淑櫻則以：伊雖於71年3 月間與被告李尚穎結婚，惟
    被告李尚穎對於此婚姻關係及財產無任何貢獻，且夫妻感情
    不睦，並未同居生活，被告李尚穎並未扶養被告吳淑櫻及子
    女，目前其僅有之不動產係自己勞力所得，並按期繳交貸款
    而來。被告李尚穎為何負債，被告吳淑櫻一無所悉，僅係被
    告李尚穎中風，子女擔心其在外發生意外才暫時將戶籍遷回
    ，是被告吳淑櫻之財產均為其個人所有，被告李尚穎亦已陳
    述明確，其既未隱匿財產於被告吳淑櫻處，亦不可能向被告
    吳淑櫻主張剩餘財產分配，原告就本件訴訟欠缺權利保護必
    要之要件係屬無實益，實無為本件訴訟之必要等語，資為抗
    辯，並聲明：(1)原告之訴駁回；(2)訴訟費用由原告負擔。
五、按夫妻未以契約訂立夫妻財產制者，除本法另有規定外，以
    以法定財產制為其夫妻財產制，民法第1005條定有明文。又
    債權人對於夫妻一方之財產已為扣押，而未得受清償時，法
    院因債權人之聲請，得宣告改用分別財產制，民法第1011條
    亦定有明文。所謂未得受清償，包括全無可扣押之物或所扣
    押之物數量不足，及所扣押之財產不足清償該為扣押之債權
    人債權等情形，最高法院89年度臺上字第854 號判決意旨可
    供參照。又此法條立法意旨，為貫徹物權法定主義及保護交
    易安全，同時避免夫妻藉登記夫妻財產制之方式，逃避債權
    人之強制執行。經查：
    (一)原告主張被告二人為夫妻關係，現婚姻關係尚存續中，被
      告婚後未以契約訂立夫妻財產制之事實，已據原告提出戶
      籍謄本可稽，且經本院依法人及夫妻查詢系統查證結果，
      被告等確無夫妻財產登記紀錄，有法人及夫妻查詢紀錄1
      件可按，並為被告所不爭，應堪信為真正。而被告李尚穎
      向原告借款後未依約清償，經原告取得執行名義後，聲請
      法院強制執行結果，尚有如前所述之本金、利息暨違約金
      未獲清償，但被告李尚穎名下已無財產可供扣押執行，致
      原告未能受償等事實，亦據原告提出消費性房屋抵押借款
      暨擔保透支約定書、臺灣高雄地方法院90年度票字第1076
      5 號民事裁定、臺灣高雄地方法院民事執行處99年5 月31
      日雄院高99司執強字第52827 號函、財政部高雄市國稅局
      財產歸屬資料清單等件為證，且為被告所不爭執，是原告
      主張其為被告李尚穎之債權人，因強制執行無著致未受清
      償乙節，堪信為真實，揆諸前揭說明，原告自有權聲請宣
      告改用被告間之夫妻財產制為分別財產制。
    (二)被告雖辯稱被告李尚穎於婚後無任何財產，縱被告吳淑櫻
      有任何財產均屬其個人所有，與被告李尚穎無涉，被告李
      尚穎無法向被告吳淑櫻主張剩餘財產分配，原告就本件訴
      訟欠缺權利保護必要之要件云云。惟按民法第1030條之1
      第3 項原規定夫妻剩餘財產分配請求權不得讓與或繼承，
      惟該規定已於96年5 月23日刪除，其修正理由以剩餘財產
      分配請求權雖依身分而產生，但其本質仍屬財產權，並不
      具專屬性質，基於二項理由即若剩餘財產分配請求權為
      專屬權，則第1009條、第1010條的規定將完全喪失意義，
      無法保障債權人之利益，對有請求權之繼承人不利；爰
      將該項規定刪除。是以，本項規定修正刪除後，夫妻剩餘
      財產分配請求權，已非專屬身分的請求權，而為一般財產
      請求權，債權人即原告自得代位行使。又本案原告依民法
      第1011條規定訴請宣告債務人即被告李尚穎之夫妻財產制
      為分別財產制，屬於形成訴訟；至於被告李尚穎與其配偶
      吳淑櫻是否實際有剩餘財產可供分配，並非民法1011條形
      成權訴訟的構成要件，故非本案所考量，是將來被告李尚
      穎對被告吳淑櫻有無夫妻剩餘財產可供分配請求，要與本
      案訴訟標的無關，則被告辯稱本件無保護必要云云，尚不
      足採取。
六、綜上，本件原告依民法第1011條之規定，訴請宣告被告2 人
    之夫妻財產制應改用分別財產制，洵屬有據，應予准許。
七、據上論結，本件原告之訴為有理由，依民事訴訟法第385 條
    第1 項前段、第78條、第85條第1 項前段，判決如主文。
中    華    民    國    100    年    5    月    19    日
                  家事庭  法  官  詹朝傑
以上正本係照原本作成。
如對本判決上訴，須於判決送達後20日內向本院提出上訴狀。如
委任律師提起上訴者，應一併繳納上訴審裁判費。
中    華    民    國    100    年    5    月    20    日
                          書記官  劉雅萍